【裁判字號】    90,簡上,58
【裁判日期】    900919
【裁判案由】    債務人異議之訴
【裁判全文】
臺灣嘉義地方法院民事判決  九十年度簡上字第五八號
    上  訴  人  甲○○
    被上訴人    丁○○
    被上訴人    丙○○
右當事人間債務人異議之訴事件，上訴人對於中華民國九十年三月七日本院嘉義簡易
庭八十九年度嘉簡字第八九三號第一審判決提起上訴，本院判決如左：
    主  文
上訴駁回。
第二審訴訟費用由上訴人負擔。
      事      實
甲、上訴人方面：
一、聲明：
（一）原判決廢棄。
（二）確認民國八十七年一月二十七日以坐落嘉義縣鹿草鄉○○段頂潭小段二三七地
      號土地為被上訴人設定擔保之抵押債權新台幣（下同）四十萬元不存在。
（三）右開以被上訴人丁○○、丙○○名義為抵押權登記，嘉義縣水上地政事務所收
      件年期為八十八年，登記字號為上地登字第○一四四五○號，登記日期八十八
      年一月二十七日，設定債權範圍為各二分之一，權利價值四十萬元，存續期間
      為八十八年一月二十五日至八十八年七月二十五日之抵押權，應予塗銷。
（四）本院八十九年度執字第五六五一號強制執行程序應予撤銷。
二、陳述：除與原判決記載相同者，予以引用外，並補陳：
（一）本件原審遽為駁回上訴人之訴，無非係以證人戊○○之證言為憑，然原審並未
      詳查上訴人之子林楓盛是否積欠戊○○債務，及其積欠金額是否為一百五十萬
      元，該筆債務是否已經清償，且戊○○稱其假扣押林楓盛所興建之房屋、、、
      等均為片面之詞，原審未命其提出證明或傳訊其與林楓盛對質，徒憑其證言，
      尚不足證為真實。
（二）又關於戊○○證述兩造及林楓盛、乙○○於八十八年一月二十五日在戊○○台
      中縣烏日鄉住處協調債務乙事，並不實在，且其證述與被上訴人陳述及常情不
      符，因上訴人不曾與被上訴人為清償林楓盛債務而有任何協調，上訴人亦未於
      上開時間前往烏日鄉協調，係上訴人於八十八年一月二十五日與被上訴人在上
      訴人住處簽發本票後，相偕辦理抵押權設定登記，況若兩造確有協議，為何未
      訂立書面之協議文件或清償證明文件，而上訴人從未過問林楓盛之事業，對其
      資金往來並不清楚，亦不知林楓盛有無積欠戊○○債務，更未認識或見過戊○○。
（三）上訴人因需用現金始向被上訴人借貸，且於該抵押權設定登記後，曾向上訴人
      等催討付款，惟被上訴人均置之不理，上訴人始催促其等塗銷該抵押權登記，
      上訴人若知悉被上訴人丁○○另偽造上訴人名義簽發面額一千五百萬元本票乙
      事，當初即不會基於信任而向其調用現金，也料想不到借用款項未得，被上訴
      人半年後即聲請拍賣該抵押物。且於上開拍賣抵押物之民事裁定後，上訴人即
      於法定期間提起抗告，惟因不符法律規定而於八十八年十一月二十六日遭抗告
      駁回，顯見上訴人在八十八年間即已爭執兩造間之抵押債權不存在，且上訴人
      前間曾多次向被上訴人請求塗銷抵押權設定登記，然均遭拒絕，不得已始於強
      制執行程序進行中另提起本件訴訟，並非二年間均未向被上訴人催討。
（四）兩造於八十八年一月二十五日簽訂之抵押權設定契約時，並有利息及違約金之
      約定，上訴人應按月支付利息，若被上訴人有將借款交付上訴人，被上訴人豈
      會將近二年均未向上訴人請求依約給付利息，足見被上訴人所為借調之款項已
      經上訴人同意交付他人，並不實在。上訴人不曾同意或指示被上訴人將借貸款
      項交付他人，則本件債權債務關係係存在於兩造之間，被上訴人未經上訴人同
      意擅將款項給付他人，對上訴人不生效力。
（五）本件被上訴人與證人戊○○係好友關係，被上訴人丙○○曾在另案開庭後，向
      上訴人陳稱林楓盛實際上係向戊○○借款一百一十萬元，有錄音帶乙捲為憑，
      足見戊○○係臨時故意膨脹其債權數額，根本無所謂之另外四十萬元，是本件
      執行程序即失所依據，應予撤銷。
三、證據：除援用原審之立證方法外，並提出錄音帶及其譯文各一份、本院八十八年
    拍字第八八二號、臺灣高等法院臺南分院八十八年度抗字第八七四號民事裁定書
    影本各一份為證。
乙、被上訴人方面：
一、聲明：駁回上訴。
二、陳述：除與原判決記載相同者，予以引用外，並補陳：
（一）本件抵押權係於八十八年一月二十七日設定完成，迄今已近二年，依經驗法則
      判斷，若被上訴人未依約借款予上訴人，上訴人理應對被上訴人催促，甚至寄
      發存證信函，焉會兩年內全無動靜。
（二）又上開臺灣高等法院臺南分院八十八年度抗字第八七四號民事裁定，所駁回上
      訴人之抗告，業已指明「抵押權所擔保之債權是否存在等實體事項，原應另行
      起訴，以求解決，非得抗告程序聲明其爭執，並據為廢棄拍賣抵押物裁定之理
      由」，乃上訴人竟遲至八十九年十一月二十一日即一年後始提起本件訴訟，顯
      違常理，其主張不足採信。
（三）上訴人曾匯款三百萬元以挹注其子林楓盛為負責人之田爵建設股份有限公司（
      下稱田爵公司），上訴人陳稱其未過問林楓盛之事情，顯然不實，本件即係上
      訴人為解決林楓盛債務所為之借款。
三、證據：除援用原審之立證方法外，並補提電匯聲請書乙份為證。
      理      由
一、上訴人起訴主張：上訴人於民國八十八年一月間欲向被上訴人丁○○借用四十萬
    元，由上訴人簽發本票並提供上訴人所有坐落嘉義縣鹿草鄉○○段頂潭小段二三
    七地號土地（下稱系爭土地）乙筆為擔保，辦理抵押權設定登記予被上訴人，惟
    被上訴人於辦畢該抵押權登記後，迄未給付四十萬元予上訴人，兩造間之消費借
    貸契約並未生效，雙方既無債權債務存在，則本件抵押權亦不生效力，詎被上訴
    人竟持他項權利證明書、抵押權設定契約書及本票等，主張上訴人屆期未清償債
    務，向本院聲請裁定准許拍賣抵押物，並向本院聲請強制執行（八十九年度執字
    第五六五一號），上訴人乃依強制執行法第十四條第二項之規定，提起本訴，請
    求確認該土地抵押債權不存在，及塗銷該土地抵押權設定登記，暨撤銷前開強制
    執行程序等語。
二、被上訴人則以：本件抵押權係於八十八年一月二十七日設定完成，迄今已近二年
    ，依經驗法則判斷，倘若在原告交付本票並設定抵押權於被上訴人後，被上訴人
    未依約交付借款予上訴人，則在設定後迄今將近二年之時間內，上訴人理應會對
    被上訴人催促，甚至寄發存證信函予被上訴人，豈會在二年內全無動靜？上訴人
    主張已違反常理，且若未借款予上訴人，被上訴人豈會聲請拍賣系爭土地，上訴
    人主張已不足採，本件事實之經過情形為上訴人之子林楓盛積欠訴外人戊○○一
    百五十萬元，戊○○向林楓盛催討無著，因林楓盛與被上訴人丁○○、訴外人吳
    素春（即被上訴人丙○○之妻）訂有投資契約，由丁○○、吳素春投資林楓盛擔
    任負責人之田爵公司，田爵公司在嘉義縣太保市興建之「麗景大地」房地，戊○○對「麗景大地」提出假扣押，當時個案房屋已接近完工階段，為免驟遭扣押影
    響交屋，故兩造與林楓盛討論結果，由被上訴人出面與戊○○洽談結果，一百五
    十萬元之債務，其中八十萬元部分由戊○○向另一債務人乙○○追討，其餘七十
    萬元債務，由林楓盛出售「新旺營造」牌照給戊○○之朋友，由戊○○之朋友給
    付三十萬元予戊○○，剩下四十萬元則由上訴人、林楓盛與被上訴人約定，由被
    上訴人二人各出二十萬元借予上訴人，上訴人於八十八年一月二十五日先簽發四
    十萬元本票，並於八十八年一月二十七日以系爭土地設定四十萬元抵押權予被上
    訴人，債權範圍各為二分之一，以為保障，上訴人並同意由被上訴人直接將四十
    萬元現款交給戊○○，戊○○並已收受，再者，被上訴人丁○○之二十萬元係於
    八十八年一月二十七日由其配偶吳春芳在「亞太商業銀行大里分行」帳戶領出，
    被上訴人丙○○之二十萬亦係於同日由其配偶吳素春同上分行帳戶領出，資金來
    源明確，不容上訴人抵賴等語，資為抗辯。
三、本件被上訴人以上訴人未清償上開抵押債權為由，向本院聲請裁定，並經本院以
    八十八年度拍字第八八二號裁定准予拍賣抵押物在案，嗣被上訴人乃持該裁定書
    、確定證明書及他項權利證明書、抵押權設定契約書、本票等，向本院聲請強制
    執行，業據原審依職權調取八十九年度執字第五六五一號執行全卷查明屬實，上
    訴人據以提出本件確認之訴，且其不利益非以判決無法除去，自堪認上訴人有即
    受確認判決之法律上利益，合先敘明。
四、按抵押權係從屬於債權而存在，而本件債權既為借款，則因金錢之交付，始生借
    貸之效力（最高法院七十二年度台上字第三四七五號判決意旨參照），本件抵押
    權係為擔保借款債權而設定，此為兩造所不爭執，則本件抵押債權是否存在及抵
    押權登記有無塗銷原因，本院應審究者，即係兩造間有無實際授受借款而定？經
    查：
（一）本件上訴人因向被上訴人借款，而將其所有之系爭土地為被上訴人設定該抵押
      權之事實，為兩造所不爭執，並經原審依職權向嘉義縣水上地政事務所調取本
      件設定抵押權之申請資料在卷可稽（見原審卷第三五頁至第四五頁），自堪信
      為真實；又被上訴人抗辯其等係經上訴人同意，而代償上訴人之子林楓盛債務
      四十萬元之事實，業據其提出投資契約影本一件及存摺影本二件為證，並核與
      證人戊○○於原審及本院審理時到庭結證稱：「（問：上訴人兒子與你有無債
      務關係？）有的，當初他欠我一百五十萬元，我曾經假扣押林楓盛所建築的房
      屋，林楓盛就是上訴人的兒子。」、「（問：債務有無歸還？）有還四十萬元
      ，那時林楓盛與上訴人到我家談債務清償的事，大家共同協商的結論是林楓盛
      先還我四十萬元，四十萬元由被上訴人出，並由上訴人提供土地設定抵押給被
      上訴人。」、「因為債務問題，他們三人（即兩造）曾經到我家協調過，其餘
      如前證述。」等語（見原審八十九年十二月二十二日言詞辯論筆錄、本院九十
      年八月二十一日準備程序筆錄）符合，且證人乙○○於本院審理時亦到庭結證
      稱：伊因向戊○○借錢購買土地，原積欠戊○○八十萬元，已還其三十萬元，
      而該八十萬元之債務，當時是在戊○○的家協調，有七、八個人在場，戊○○
      的家在烏日鄉，今天在庭的這三人（即兩造）都有在場，除了我的八十萬元外
      ，還有一個七十萬元由林楓盛負擔，當時林楓盛表示要負擔這七十萬元，而有
      再協調由丙○○給付一部份之金額，另外丁○○也有要負擔一部份等語（見本
      院九十年七月二十六日準備程序筆錄），上開證人所為之證述亦互核相符，應
      堪採信。雖證人戊○○對於交付時間（稱大約在八十八年一月二十五日左右）
      ，與被上訴人於原審抗辯之借款交付時間（八十八年一月二十七日）若有出入
      ，然證人戊○○作證之時間（八十九年十二月二十二日）距離被上訴人交付金
      錢日期已近二年之久，其記憶自難免模糊，惟尚難以此時間上之些微出入，即
      指其證言為不可採，上訴人僅以被上訴人與戊○○係朋友關係，即指其證述不
      實，並否認其於上開時日前往戊○○住處協調本件債務乙事，既與上情不符，
      自難採信。
（二）次查，兩造達成上開協調後，被上訴人已各交付證人戊○○二十萬元，業據證
      人戊○○於原審證述在卷（見原審八十九年十二月二十二日、九十年二月二十
      一日言詞辯論筆錄），而被上訴人丁○○、丙○○之各該二十萬元均係於八十
      八年一月二十七日，分別由其配偶吳春芳、吳素春自「亞太商業銀行大里分行
      」帳戶內領出等情，已據被上訴人提出取款支出憑條、綜合存款存摺影本附卷
      可稽（見原審卷第七五頁至七八頁），是被上訴人抗辯已支付借款四十萬元，
      堪可採信。
（三）復參以系爭土地之抵押權係於八十八年一月二十七日設定完成，迄至原告於八
      十九年十一月二十一日具狀提起本件訴訟，相距將近二年，雖上訴人就上開拍
      賣抵押物裁定，曾於八十八年十月間提起抗告，然於八十八年十一月二十三日
      經臺灣高等法院臺南分院抗告駁回後，迄上訴人提起本件訴訟，已近一年，此
      有前揭民事裁定、起訴狀所附收狀章可按，則依經驗法則判斷，倘若上訴人在
      交付本票並設定抵押權於被上訴人後，被上訴人未依約借款予上訴人，上訴人
      豈會於將近二年及一年之時間內全無另訴否認之理，益顯上訴人之主張為不足
      採。
（四）至上訴人另主張被上訴人丙○○曾在另案開庭後，向上訴人陳稱林楓盛實際上
      係向戊○○借款一百一十萬元，足見戊○○係臨時故意膨脹其債權數額，根本
      無所謂之另外四十萬元云云，並提出錄音帶及其譯文為憑，然被上訴人丙○○
      則抗辯該一百一十萬元與本件借款無關，並已據證人戊○○到庭證稱：關於該
      一百一十萬元是指林楓盛向伊借的錢，林楓盛向伊借得多筆的錢，其內（錄音
      帶）所述之一百一十萬元與本件無關，是另外一筆借款，已有處理了等語（見
      本院九十年八月二十一日準備程序筆錄），是該一百一十萬元既與本件無涉，
      上開錄音帶及其譯文，自難採為有利於上訴人之認定，上訴人復未能舉證證明
      該一百一十萬元與本件借款有關，其此部分之主張，不足採信，併此敘明。
五、綜上所述，上訴人以被上訴人於系爭土地抵押權登記完竣，迄未給付借款為由，
    訴請確認系爭土地之抵押債權不存在，及請求塗銷系爭土地之抵押權設定登記，
    暨撤銷本院八十九年度執字第五六五一號強制執行程序，為無理由，應予駁回。
    是則，原判決為上訴人敗訴之判決，經核於法並無不合，自仍應予維持。上訴意
    旨指摘原判決不當，求予廢棄改判，非有理由，應駁回其上訴。
六、據上論結，本件上訴為無理由，依民事訴訟法第第四百三十六條之一第三項、第
    四百四十九條第一項、第七十八條，判決如主文。
中      華      民      國    九十      年      九      月     十九     日
~B臺灣嘉義地方法院民事第二庭
~B    審判長法官  夏金郎
~B    法      官  陳杰正
~B    法      官  李文輝
右為正本係照原本作成。
本判決不得上訴。
中      華      民      國    九十      年      九      月     二十一   日
~B    書  記  官  楊福源


司法院資訊處製作；財團法人民間司法改革基金會備份。
